臺灣高等法院民事判決　　　　　　　　　100年度上字第527號
上　訴　人　鄭淑華
訴訟代理人　張藝懷律師
　　　　　　廖修三律師
上　一　人
複代　理人　楊理安律師
被上　訴人　吳昌益
訴訟代理人　余欽博律師
複代　理人　陳盈潔律師
上列當事人間清償債務事件，上訴人對於中華民國100年3月22日
臺灣臺北地方法院99年度訴字第713號第一審判決提起上訴，本
院於100年9月13日言詞辯論終結，茲判決如下：
    主  文
上訴駁回。
第二審訴訟費用由上訴人負擔。
    事實及理由
一、上訴人主張：被上訴人前於民國96、97年間陸續向伊借款，
    伊分別於96年12月6日交付現金新臺幣（下同）20萬元予被
    上訴人，於97年2月22日匯款30萬元至被上訴人設於台北世
    貿郵局帳號為00000000000000之帳戶（以下稱郵局帳戶），
    於同年3月28日匯款97萬元（借款100萬元，扣除預付利息3
    萬元）至被上訴人所指定訴外人黃謙桂設於臺灣土地銀行古
    亭分行帳號為000000000000之帳戶（以下稱土地銀行帳戶）
    ，於同年9月18日匯款48萬5,000元（借款50萬元，扣除預付
    利息1萬5000元）至被上訴人所指定之黃謙桂土地銀行帳戶
    ，總計借款200萬元。經伊多次催討，仍未償還借款，伊再
    於98年10月23日定期15日催告被上訴人還款，其仍未清償，
    又縱認兩造間消費借貸契約不存在，被上訴人無法律上之原
    因而受有伊交付前開金額款項之利益，伊亦得依民法不當得
    利之法律關係，請求被上訴人如數返還等情。爰先位依民法
    第474條規定，備位依民法第179條規定，求為命被上訴人如
    數返還伊上開款項及法定遲延利息之判決（原審為上訴人敗
    訴之判決，上訴人不服，提起上訴）。上訴聲明：(一)原判決
    廢棄。(二)被上訴人應給付上訴人200萬元及自98年11月11日
    起至清償之日止，按年息5%計算之利息。(三)願供擔保，請准
    宣告假執行。
二、被上訴人則以：上訴人匯款30萬元至伊郵局帳戶，係伊告知
    有投資機會後，為參與投資而匯款，伊並已將該筆款項轉交
    予訴外人黃謙桂，亦為上訴人所知悉，兩造間就該筆30萬元
    款項並無消費借貸關係。至上訴人自行匯款至黃謙桂土地銀
    行帳戶之93萬元及48萬5,000元，均係為參與投資所為，與
    伊無涉，伊亦無指定上訴人將款項匯至黃謙桂帳戶，另否認
    於96年12月6日收受上訴人所交付之現金20萬元，兩造間就
    上訴人所稱之各款項均無消費借貸關係，伊亦無不當得利等
    語，資為抗辯。並答辯聲明：(一)上訴駁回。(二)如受不利益之
    判決，願供擔保請准宣告免為假執行。
三、查上訴人於97年2月22日匯款30萬元至被上訴人之郵局帳戶
    ，復於同年3月28日及9月18日，分別匯款97萬元及48萬5,00
    0元至訴外人黃謙桂之土地銀行帳戶等事實，為兩造所不爭
    ，並有匯款執據、郵政跨行匯款申請書及臺灣銀行匯出匯款
    回條聯等件附卷可稽，堪信為真實。
四、上訴人主張，除前開匯款外，伊另交付現金20萬元予被上訴
    人，總計被上訴人向伊借款200萬元，迄未清償，被上訴人
    應返還伊上開借款，如認兩造間無消費借貸關係，被上訴人
    亦應返還前開不當得利款項等情，為被上訴人所否認，並以
    前揭情詞置辯。經查：
  (一)按民事訴訟如係由原告主張權利者，應先由原告負舉證之責
    ，若原告先不能舉證，以證實自己主張之事實為真實，則被
    告就其抗辯事實即令不能舉證，或其所舉證據尚有疵累，亦
    應駁回原告之請求。又稱消費借貸者，於當事人間必本於借
    貸之意思合致，而有移轉金錢或其他代替物之所有權於他方
    之行為，始得當之。是以消費借貸，因交付金錢之原因多端
    ，除有金錢之交付外，尚須本於借貸之意思而為交付，方克
    成立。倘當事人主張與他方有消費借貸關係存在者，自應就
    該借貸意思互相表示合致及借款業已交付之事實，均負舉證
    之責任，其僅證明有金錢之交付，未能證明借貸意思表示合
    致者，仍不能認為有該借貸關係存在。
  (二)上訴人雖主張，伊前開匯款30萬元至被上訴人郵局帳戶、並
    按照被上訴人指示，分別匯款97萬元及48萬5,000元至訴外
    人黃謙桂土地銀行帳戶，均屬借款予被上訴人云云。惟查，
    黃謙桂於原審到庭證述：「是在我收到錢之後原告（即上訴
    人）有約我見面，告訴我說她因為參與投資每個月有獲利很
    不錯…（提示原證一匯款單據，這筆款項被告（即被上訴人
    ）是否有轉交給你？）我土銀的帳戶在同一天有一筆30萬元
    匯款匯入，但是否就是原證一的這筆款項我不確定，但應該
    是。（你有無曾經借過你剛剛說的土銀的帳戶給被告用？）
    被告是把錢匯到我這個土銀帳戶，是參與葉秋蘭的投資…（
    原告在跟你見面前是如何知道有這個投資機會？）我不認識
    原告，可能是被告跟原告講的。（你有無跟原告講過投資的
    內容？）我是事後原告打電話給我，我才告訴她。」「（原
    告匯二筆款項到你的帳戶，就你的認知是原告匯款給你，還
    是被告？）因為這二筆款項金額較大，被告有告訴我是原告
    要投資的。」「（利息錢你是如何給原告？）剛開始都是透
    過被告拿給原告，但因為這樣比較麻煩，後來是被告把原告
    的郵局帳號給我，我用無摺存款的方式存入。…有時候是被
    告拿現金給原告。（利息錢是如何約定的？）利息錢都是葉
    秋蘭定的。例如給被告月息三分。（你是否可以確定原告大
    約有二百萬元投資款？）我有紀錄，但是確切金額不記得，
    原告有抽回部分的錢。原告總共投資四筆，金額各為20萬元
    、30萬元、50萬元、100萬元，這是原告匯過來的款項，但
    是原告後來抽回去的我不太清楚。」「（就你的認知，你與
    被告及原告之間關係為何？）二十萬元我不記得，但三十萬
    元的部分我記得我有跟被告說怎麼沒有扣掉利息錢，被告就
    下班後拿去給原告。後續的利息在原告還沒有提供帳戶給我
    的時候，是由被告拿給原告。之前的二筆金額（二十萬元、
    三十萬元）我約略記得被告好像有談到是原告的，但是就我
    的認知是原告來透過我投資葉秋蘭。後面二筆，因為原告已
    經知道，但是不是我告訴她的，因為她有打電話給我說她還
    想投資，而且也曾經告訴我因為她先生過世，她需要收入，
    是否有投資的機會。（如果是原告跟你聯繫，為何還要被告
    告知原告你的帳戶？）原告投資二十萬元及三十萬元之後，
    就已經有我的帳號了，但是不是我給她的。」「（就你的認
    知，原告及被告是否都是透過你投資葉秋蘭？）是的。」「
    （原告曾經取回部分金錢，是誰匯給原告？）應該是我。原
    告抽回五十萬元後，還有再投資五十萬元進來，但是這部分
    我不太確定。」等語（見原審卷第91頁背面-92頁背面），
    是依證人證言，上訴人匯予被上訴人郵局帳戶及匯予訴外人
    黃謙桂土地銀行帳戶之款項，均係由黃謙桂轉交予訴外人葉
    秋蘭以為投資之用，利息收益則係由黃謙桂交由被上訴人轉
    交予上訴人，或由黃謙桂匯款予上訴人。核與被上訴人抗辯
    ，上訴人匯款30萬元係為參與投資，伊已將該筆款項轉交予
    黃謙桂，其餘匯款為上訴人自行匯予黃謙桂，均係為參與投
    資所為一節相符，自不能以前開匯款之事實，證明兩造間有
    消費借貸之合意。況依上訴人主張，其與被上訴人間之借貸
    利息為月息3分，而依證人黃謙桂所述，被上訴人或上訴人
    參與訴外人葉秋蘭之投資，利息均係月息3分，則若被上訴
    人向上訴人借款用以投資，豈不毫無獲利可言，亦與常理有
    悖，上訴人據以主張兩造間有消費借貸關係云云，尚不可採
    。
  (三)又證人即郵局第二投遞科副科長張逸毅於原審證稱：「（郵
    局就有關原告（即上訴人）主張跟被告（即被上訴人）之間
    的債務糾紛，有無作調查報告？）當時是陳慶淼稽查跟我報
    告，說是原告告訴他的，然後陳慶淼回來向我報告，我有跟
    原告電話聯繫，原告說是金錢借貸關係，我也有跟被告對話
    ，被告說是投資關係…」「（被告有無承認有付過利息給原
    告？）被告說是投資所得。（這是被告個人支付的，還是跟
    黃謙桂一起支付的？）錢都是透過黃謙桂那邊轉的。至於用
    誰的帳戶我忘記了。（郵局內部是否還有其他人有類似的財
    務糾紛？）有，但他們說是投資。」「（有那些人？）洪欣
    裕，其他的我不清楚…（洪欣裕有無主張過是借貸？）那時
    候他們都沒有這樣說。」「（你剛剛說其他人的投資糾紛是
    指何人之間的投資糾紛？）是其他三人與黃謙桂之間的投資
    糾紛。不是跟被告之間。（彼此間的投資糾紛，就你的瞭解
    ，跟兩造間的糾紛是否一樣？）原告主張是借貸關係，其他
    同事主張這是投資關係。…」「（你是否知道是何人發起要
    約投資？）就我所知是黃謙桂。…我印象中同事有三個參加
    投資，連同被告總共四個。原告比較像是黃謙桂的下線。被
    告的錢是轉給黃謙桂，本票也是從黃謙桂那邊拿給被告再轉
    給原告。」等語（見原審卷第87背面-89頁背面），可知除
    上訴人外，被上訴人其他同事亦因參與黃謙桂所稱前開投資
    而發生糾紛，除上訴人主張係借貸關係外，其餘同事均稱係
    投資關係，則上訴人僅以匯款事實證明兩造間有消費借貸關
    係，顯有不足。而證人張逸毅為被上訴人主管，於郵局內部
    發生多起財務糾紛後進行調查瞭解，就親自見聞其他參與投
    資者之說法部分，應有相當之證明力，上訴人主張，張逸毅
    所證述者多屬傳聞，難以採信云云，自無足取。
  (四)證人即上訴人辦公室同事董桂瓊雖於原審證稱：「兩造在去
    年的年初開始好幾個月時間，原告就常常打電話叫被告還錢
    ，當時被告陸續有還了一些錢，但是去年九月後，被告向原
    告說他已經沒有辦法還錢」「在去年九月時，被告到我們代
    辦所來，被告與原告的對話內容，我聽起來是被告向原告借
    錢，所以我是據此來判斷被告匯款給原告是還款，而且之前
    兩造電話對話內容我就可以知道。」等語，惟證人僅見聞兩
    造間協商債務之對話，即據以推論被上訴人向上訴人借款，
    而被上訴人匯款予上訴人係為還款等情，並非親身見聞兩造
    間消費借貸之合意，且依黃謙桂前述證言，上訴人亦曾抽回
    50萬元資金，是董桂瓊證稱，伊判斷被上訴人匯款予上訴人
    係為還款云云，即與事實有間，可見董桂瓊並不確知兩造間
    之法律關係為何，其上開證言，仍不足證明兩造間有消費借
    貸之合意。
  (五)上訴人雖舉郵局儲金簿以證，伊曾收受被上訴人所交付之利
    息一節，惟依前開證人黃謙桂所述，訴外人葉秋蘭給付上訴
    人投資之利息為月息三分，初由黃謙桂透過被上訴人拿給上
    訴人，嗣由被上訴人提供上訴人郵局帳號，用無摺存款的方
    式存入，有時由被上訴人拿現金予上訴人等情，參以上訴人
    主張被上訴人之付息方式有現金、無摺存款、匯入上訴人郵
    局帳號等（見本院卷第49-50頁），與證人所述給付投資利
    息方式相同，是亦難證明該等給付之金錢為消費借貸關係所
    約定之利息。另上訴人主張，被上訴人於他案刑事案件（臺
    灣臺北地方法院檢察署100年度他字第6160號）偵查程序中
    自承向伊支付月息三分一節，已為被上訴人所否認，被上訴
    人未舉證證明，自不可採。且縱有上開陳述，然依黃謙桂證
    言，該金額亦係葉秋蘭給付之投資收益，無從據為認定係借
    貸關係之利息。
  (六)又除前述匯款外，被上訴人雖否認曾於96年12月 6日在臺北
    市○○路○段333號地下室郵政代辦所收受上訴人交付現金20
    萬元，惟訴外人黃謙桂前已證稱，上訴人總共投資4筆，金
    額各為20萬元、30萬元、50萬元、100萬元，之前的2筆金額
    20萬元、30萬元約略記得被上訴人好像有談及是上訴人的等
    情，可見前開20萬元亦在被上訴人所轉交之投資款內，然此
    部分既屬被上訴人為上訴人轉交予黃謙桂之投資款，上訴人
    主張此部分兩造有消費借貸關係亦不可採。
  (七)依前所述，上訴人為參與投資乃交付及匯款予被上訴人50萬
    元，由被上訴人轉交黃謙桂，另上訴人直接匯款150萬元予
    黃謙桂土地銀行帳戶，均係經由黃謙桂參與葉秋蘭之投資，
    被上訴人並未基於給付而受有利益，則上訴人依據不當得利
    之法律關係，請求被上訴人返還上開金額之不當得利，亦屬
    無據。
五、綜上所述，上訴人主張兩造間有200萬元之消費借貸關係，
    為不足採，而被上訴人並未受有200萬元之利益，從而，上
    訴人主張先位本於消費借貸、備位本於不當得利之法律關係
    ，請求被上訴人給付200萬元及自98年11月11日起至清償之
    日止，按年息5%計算之利息，為無理由，不應准許。其假執
    行之聲請亦失所附麗，應併予駁回。原審為上訴人敗訴之判
    決，及駁回其假執行之聲請，並無不合。上訴意旨指摘原判
    決不當，聲明廢棄改判，為無理由，應予駁回。
六、兩造其餘攻擊防禦方法及未經援用之證據，核於本判決之論
    斷不生影響，爰毋庸一一論駁，附此敘明。
七、據上論結，本件上訴為無理由。依民事訴訟法第449條第1項
    、第78條，判決如主文。
中    華    民    國   100    年    9     月    27    日
                    民事第十一庭
                        審判長法  官  呂太郎
                              法  官  徐福晉
                              法  官  詹文馨
正本係照原本作成。
如不服本判決，應於收受送達後20日內向本院提出上訴書狀，其
未表明上訴理由者，應於提出上訴後20日內向本院補提理由書狀
（均須按他造當事人之人數附繕本）上訴時應提出委任律師或具
有律師資格之人之委任狀；委任有律師資格者，另應附具律師資
格證書及釋明委任人與受任人有民事訴訟法第466條之1第1項但
書或第2項（詳附註）所定關係之釋明文書影本。如委任律師提
起上訴者，應一併繳納上訴審裁判費。
中    華    民    國   100    年    10    月    3     日
                              書記官  洪秋帆
附註：
民事訴訟法第466條之1（第1項、第2項）：
對於第二審判決上訴，上訴人應委任律師為訴訟代理人。但上訴
人或其他法定代理人具有律師資格者，不在此限。
上訴人之配偶、三親等內之血親、二親等內之姻親，或上訴人為
法人、中央或地方機關時，其所屬專任人員具有律師資格並經法
院認為適當者，亦得為第三審訴訟代理人。